【裁判字號】    94,簡上,1115
【裁判日期】    950301
【裁判案由】    詐欺
【裁判全文】
臺灣高雄地方法院刑事判決            94年度簡上字第1115號
    上  訴  人
    即  被  告  丁○○
上列上訴人因詐欺案件，不服臺灣高雄地方法院高雄簡易庭94年
度簡字第6719號中華民國94年11月25日第一審簡易判決（聲請簡
易判決處刑書案號：94年度偵字第16336 號），提起上訴，本院
判決如下：
    主  文
上訴駁回。
    事  實  及  理  由
一、本案經本院審理結果，認第一審判決認事用法及量刑均無不
    當，應予維持，並引用第一審判決書記載之事實、證據及理
    由（如附件）。
二、程序事項：
（一）按被告以外之人於偵查中向檢察官所為之陳述，除顯有不
      可信之情況者外，得為證據，刑事訴訟法第159 條之1 第
      2 項定有明文。證人孫翠香、賴玲玲於共同被告戊○○被
      訴詐欺案件，於臺灣高雄地方法院檢察署93年度他字第80
      3 號案件偵查中之證述，業經具結（見該卷第28、29頁）
      ，並無顯不可信之情況；證人即告訴人甲○○、證人戊○○於被告丁○○被訴詐欺案件，於臺灣高雄地方法院檢察
      署94年度他字第2699號案件偵查中之證述，業經具結（見
      該卷第58、59頁），並無顯不可信之情況，依上開說明，
      證人孫翠香、賴玲玲、甲○○、戊○○於上開案件偵查中
      之證言得為證據。
（二）按被告以外之人於審判外向法官所為之陳述，得為證據，
      刑事訴訟法第159 條之1 第1 項定有明文。證人孫翠香、
      賴玲玲於共同被告戊○○被訴詐欺案件，於本院93年度簡
      字第3525號案件審理中之證述，業經具結（見該卷第51、
      52頁）；證人即告訴人甲○○、孫翠香、賴玲玲於共同被
      告戊○○被訴詐欺案件，於本院94年度簡上字第306 號案
      件審理中之證述，業經具結（見該卷第86、87、89頁），
      依上開說明，證人甲○○、孫翠香、賴玲玲於上開案件審
      理中之證言，得為證據。
三、實體事項：被告丁○○於本院審理時固坦承共替甲○○寫1
    份存證信函、9 份狀紙，甲○○為答謝其熱心幫忙，前後共
    交付新臺幣（下同）2,800 元（1,000 元、800 元、1,000
    元），惟矢口否認有何詐欺犯行，辯稱：其未曾見過甲○○
    ，整個撰寫狀紙過程僅跟戊○○接觸，其工作跟撰寫狀紙無
    關，甲○○告戊○○（本院94年度簡上字第306 號判決有期
    徒刑3 月確定）以律師名義向她詐財案件審理時，其始以證
    人身分出庭。其係戊○○父親友人，戊○○向甲○○購買美
    容品，經客戶發現甲○○所賣的美容品係假冒，甲○○跟戊○○要告惠民公司，因甲○○經濟能力不足，無法請律師，
    經由戊○○告知上揭事實，其基於同情才答應幫甲○○寫狀
    紙云云。經查：
（一）89年9 月21日、89年10月9 日、89年12月4 日、90年2 月
      22 日 、90年8 月1 日、90年8 月17日、91年10月21日及
      92年4 月18日，告訴人甲○○有提出之存證信函1 份、告
      訴狀1 份、答辯狀4 份、請求變更期日及變更送達處所狀
      各1 份、附帶民事起訴狀1 份、刑事上訴狀1 份等狀紙，
      係被告繕寫後交給戊○○，再由戊○○交給甲○○等事實
      ，業據戊○○於偵查及本院其所涉上開另案偵、審中供述
      明確，核與證人即告訴人甲○○於被告被訴詐欺案件偵查
      中，關於此部份之結證相符（見94年度他字第2699號卷第
      55頁），復有上開狀紙影本在卷足佐，核與被告之自白相
      符，此部分事實足以認定。
（二）共同被告戊○○雖否認其曾告知告訴人甲○○：「伊有熟
      悉之大律師，專辦法院大案件，與法院關係良好，能打贏
      官司，可以幫告訴人代撰訴訟書狀，每次書狀費用為5000
      元，因伊與該律師為朋友關係，只收3000元」等語，然此
      部分事實，業據證人即告訴人甲○○於本院審理共同被告
      戊○○所涉詐欺案件中、被告被訴詐欺案件偵查中，關於
      此部分之結證均明確（見戊○○案件中簡上卷94年7 月27
      日審判筆錄第67頁以下、94年度他字第2699號卷第55頁）
      ，核與證人孫翠香及賴玲玲於戊○○案件之偵、審所證述
      情節大致相符（見戊○○案件中他字卷第25頁以下、簡字
      卷93年10月25日訊問筆錄第3 頁至第6 頁、簡上卷94年7
      月27日審判筆錄第59頁以下），亦與證人即告訴人甲○○
      於本院審理中結證稱：當初對楊容容提出告訴，是因為戊○○向其告知有認識的律師，可以幫其寫訴狀，戊○○找
      人幫其寫訴狀，寫狀紙代價係戊○○自己開口，剛開始戊○○並沒有說到錢的事情，是訴狀交給其之後，戊○○說
      戊○○友人係大律師，專門辦大案件，1 份訴狀是5,000
      元，戊○○透過朋友關係，1 份收3,000 元就好等語（見
      本院95年2 月14日審判筆錄第12、13頁）。惟衡諸戊○○
      與證人孫翠香及賴玲玲應無仇恨糾紛，渠等無必要故意誣
      陷戊○○，證人孫翠香及賴玲玲之證詞，復與證人即告訴
      人甲○○於本院審理中之結證內容大致相符，應可採信。
      至告訴人甲○○及證人孫翠香及賴玲玲對於戊○○究共幾
      次？分別於何時、何地、有何人在場時告知渠等伊認識大
      律師可以代撰狀紙及收費情形？及戊○○共幾次？分別於
      何時何地交付書狀予告訴人等情，證人孫翠香、賴玲玲及
      告訴人之證詞雖略有出入，然戊○○與被告共計以告訴人
      名義撰寫達10份狀紙，期間長達2 年餘，且自案發迄渠等
      到庭陳述時已有一段時日，衡諸證人孫翠香及賴玲玲及證
      人即告訴人所述上開情節，雖略有差異，然以當時之情狀
      ，除非告訴人、證人孫翠香及賴玲玲對於戊○○每次誆稱
      有認識大律師、交付書狀及收費時有特別記載，實難苛求
      證人孫翠香及賴玲玲、甲○○，仍能正確無訛詳記時間、
      地點及次數，是無從僅以上開證詞略有差異一節，推認告
      訴人指述及證人孫翠香、賴玲玲證述與事實不符，尚無足
      取。
（三）共同被告戊○○於其另案所供：「告訴人曾主動交付2,80
      0 元，伊均交予丁○○」，固與被告上開自白相符，然若
      告訴人有意以金錢補償被告及戊○○書寫狀紙之辛勞，縱
      使未逐漸升高代價，亦應維持相同代價，豈有前次給付1,
      000 元，此次書狀內容無明顯難易差別下，卻給付低於1,
      000 元之800 元。又被告於本院審理戊○○案件時雖證述
      ：「其於90年5 月底，曾與孫翠香及告訴人通過電話，其
      當時沒有表明身份，亦未介紹自己全名，孫翠香及告訴人
      亦未誤認其為律師，且稱其為「蔡先生」等語，惟證人孫
      翠香及告訴人於戊○○另案陳述時均否認曾與被告通過電
      話，若被告上開陳述為真，則以當時被告已為告訴人繕寫
      數次訴訟書狀，甚至告訴人已交付現金答謝被告，應不可
      能僅稱被告為「蔡先生」，而不詢問被告真實姓名、頭銜
      或職業。另證人丙○○於雖本院審理中結證稱：（問：甲○○、孫翠香找你談控告戊○○這件事情，他們找你談的
      內容為何？）他們說要告戊○○，我說戊○○沒有收我們
      的錢，不能告人家。他們就說叫我這樣講，只要我們3 人
      口供一致的話，就可以咬死戊○○，我不願意，甲○○才
      去找賴玲玲，（問：你曾經因為訴狀上的事情去找戊○○
      ，你有無看到甲○○拿錢給戊○○？）完全沒有看到甲○○拿錢給戊○○，是我跟孫翠香到戊○○住處去拿訴狀，
      拿過3 次，蕭老師拿到孫翠香家1 次。都沒有拿錢。（問
      ：甲○○他們要你出來參與做偽證，他們教你如何說？）
      他們要求我說有看到戊○○有收錢，其實都沒有，…，與
      甲○○、孫翠香沒有恩怨等語（見本院95年2 月14日審判
      筆錄第8 、10頁），衡諸證人丙○○雖結證稱未曾見到甲○○拿錢給戊○○乙節，然證人丙○○並非與戊○○均形
      影不離，證人丙○○沒有看甲○○拿錢給戊○○，並無法
      證明甲○○未曾拿錢給戊○○，再參以被告主詰問證人丙○○過程中，被告問題尚未說明完畢，證人丙○○隨即打
      斷被告之問話，逕自回答被告之問題，此有本院審理時之
      全程錄音為證，倘被告未曾與證人丙○○事先就作證內容
      予以溝通，證人丙○○如何得知被告問題為何而作答？堪
      信證人丙○○之證言不可採信。足認被告上開陳述：甲○○為答謝其熱心幫忙，前後共交付2,800 元云云，顯與事
      實未合，尚難採信。
（四）甲○○對惠民公司提出告訴過程中，甲○○向戊○○要求
      與所謂「大律師」見面，戊○○即以「律師案件忙，沒有
      時間見面」為由拒絕，且避不見面之事實，業經證人即告
      訴人甲○○於本院審理中結證稱：有要求要跟律師見面，
      後來沒有見到面，因為戊○○跟我說律師很忙，我說我現
      在被起訴，很怕，想跟律師見面。撰寫狀紙過程都未曾跟
      丁○○碰過面等語（見本院95年2 月14日審判筆錄第14頁
      ），而證人戊○○雖於本院審理中結證稱：楊容容案子經
      過3 年這段期間，被告與甲○○未曾碰過面，…，甲○○
      因其關係始認識被告，…，一開始被告是同意無償幫甲○○寫，…，內容是甲○○提供給其，（問：被告跟甲○○
      沒有接觸過，他如何知道狀紙內容要寫什麼？）因為其告
      甲○○案子，及甲○○告楊容容的案子，這兩個案子最後
      合併偵查，後來我們兩個案子變成同一個案子，所以其都
      是一起出庭，…，（問：你告楊容容的案件，你自己的狀
      紙是誰寫）自己寫的。只是內容上表達不是很清楚時，也
      是會請教被告，…，（問：你自己後來被甲○○告，答辯
      狀是誰寫的？）自己寫的，…，（問：甲○○要求要見蔡
      先生，你為何不讓她見）其沒有這樣說，是甲○○捏造的
      ，（問：你說訴狀都是蔡先生寫的，為何不讓甲○○跟丁○○直接接洽，而由你轉述？）事實上其把這件事情告訴
      被告，被告說他很忙，且甲○○也沒有提到這個要求等語
      （見本院95年2 月14日審判筆錄第4、5、6 頁），從證人
      甲○○、戊○○之結證相互以參，證人甲○○於被告撰寫
      狀紙過程中，確實未曾見過被告為真正，惟衡諸常情，當
      事人如有訴訟案件欲請託他人代為撰寫狀紙，豈可能不要
      求直接與撰寫訴狀之人溝通案情，而以第3 人作溝通媒介
      ，有產生誤解當事人真意之可能及徒增雙方訊息交換之時
      間，證人戊○○上開所言有違常情，再依證人戊○○與被
      告係共同被告之關係，證人戊○○之證言不無偏袒被告之
      可能，足認證人戊○○之結證不足為採。況觀之共同被告
      戊○○於其所涉詐欺案件曾多次提出答辯狀，顯見戊○○
      應有書寫訴訟書狀能力，如戊○○有意免費替告訴人書寫
      狀紙，應可親自書寫，然其反而先行草擬書狀，再交由被
      告重騰繕寫，徒增勞累；又被告如真有意義務代撰書狀，
      又為何事後多次收取告訴人金錢，被告與戊○○所辯上情
      ，顯與客觀常情相左，復參以被告亦不否認其未取得律師
      資格，足認被告與戊○○係有意以此方式，使告訴人相信
      有另一所謂「大律師」存在，而達其對告訴人詐財之目的
      ，可徵被告與戊○○對於上開詐欺取財及違反律師法之犯
      行，具有犯意聯絡及行為分擔之事實。綜上所述，本案事
      證明確，被告犯行洵堪認定，應依法論處。
四、核被告所為，係違反律師法第48條第1 項之未取得律師資格
    ，意圖營利辦理訴訟事件罪及刑法第339 條第1 項詐欺取財
    罪。被告與另案被告戊○○間，就上開犯行，有犯意之聯絡
    及行為之分擔，為共同正犯。又被告前後多次詐欺取財、違
    反律師法犯行，均時間緊接，方法相同，所犯又係屬構成要
    件相同之罪名，顯均係基於概括犯意反覆為之，皆應依連續
    犯之規定論以一罪，並均應依法加重其刑。又被告所犯上開
    二罪間，有方法結果之牽連犯關係，應從一重論以連續詐欺
    取財罪。原審以被告罪證明確，並審酌被告犯罪動機、目的
    為圖私利，明知不具律師身分，竟佯稱可請律師代撰書狀，
    影響告訴人訴訟上之權利，並以此方式對告訴人詐財，使告
    訴人財物受損程度，及被告犯後態度等一切情狀，量處有期
    徒刑3 月，並諭知易科罰金之折算標準，認事用法核無違誤
    ，所處之刑亦屬適當，被告上訴意旨，否認犯罪，指摘原判
    決不當，為無理由，應予駁回。
據上論斷，應依刑事訴訟法第455 條之1 第1 項、第3 項、第36
8 條、第373 條，判決如主文。
本案經檢察官乙○○到庭執行職務。
中    華    民    國    95    年    3     月    1     日
                  刑事第二庭    審判長法  官  邱永貴
                                      法  官  高思大
                                      法  官  何佩陵
以上正本證明與原本無異。
不得上訴。
中    華    民    國    95    年    3     月    1     日
                                      書記官  張家瑜
附錄所犯法條：
刑法第339 條第1 項
意圖為自己或第三人不法之所有，以詐術使人將本人或第三人之
物交付者，處五年以下有期徒刑、拘役或科或併科一千元以下罰
金。


司法院資訊處製作；財團法人民間司法改革基金會備份。
